【裁判字號】    99,交聲,3090
【裁判日期】    990817
【裁判案由】    聲明異議
【裁判全文】
臺灣臺中地方法院交通事件裁定        99年度交聲字第3090號
原處分機關  交通部公路總局臺中區監理所
異  議  人
即受處分人  甲○○
上列受處分人因違反道路交通管理處罰條例案件，對於交通部公
路總局臺中區監理所於民國99年7月9日所為之處分（原處分案號
：中監違字第裁60-KK0000000號裁決書）聲明異議，本院裁定如
下：
    主    文
原處分撤銷。
    理  由
一、原處分機關交通部公路總局臺中區監理所略以：異議人即受
    處分人甲○○所有車號7C-5713號自用小客車於民國99年1月
    25日9時50分許，在臺一丁線公路4公里段（大美村段）處，
    因「限速60公里、經測速時速81公里、超速21公里（20公里
    以上未滿40公里）」違規，經雲林縣警察局交通隊依違反道
    路交通管理處罰條例第40條規定，以雲警交字第KK0000000
    號舉發違反道路交通管理事件通知單逕行舉發。異議人未於
    應到案日期前到案，遂於99年7 月9 日以中監違字第裁60-K
    K0000000號裁決書，裁處罰鍰新臺幣（下同）2,300元，並
    依同條例第63條第1項規定，記違規點數1點等語。
二、本件聲明異議意旨略以：伊因被舉發違規行車速度超過規定
    之最高速限20公里以上，但並未收到罰單、相片等語。
三、按違反道路交通管理事件統一裁罰基準及處理細則第5 條明
    定：「處理違反道路交通管理事件，有關文書送達之程序，
    依行政程序法之規定」，又同細則第11條第1 項第4 款復規
    定：行為人有本條例之情形者，應填製舉發違反道路交通管
    理事件通知單，並於被通知人欄予以勾記，其通知聯依下列
    規定辦理：…四逕行舉發者，應按已查明之資料填註車牌號
    碼、車輛種類、車主姓名及地址，並於通知單上方空白處加
    註逕行舉發之文字後，由舉發機關送達被通知人」，可知逕
    行舉發之違反道路交通管理事件通知單應送達於被通知人，
    且其送達程序應依行政程序法規定行之。再按公法上特定相
    對人之意思表示或意思通知，除法律有特別規定者外，在非
    對話為之者，應以達到相對人時生效，所謂到達，乃在使相
    對人居於可得瞭解之狀態為已足，此在法理上應為當然之解
    釋（行政法院68年度判字第838 號裁判意旨參照）。又88年
    2 月3 日公布、90年1 月1 日施行之行政程序法，就行政機
    關所為有特定相對人之書面行政處分或行政行為之送達，於
    第67條至第91條定有明文規定，同法第110 條第1 項復明定
    ：「書面之行政處分自送達相對人及利害關係人起；書面以
    外之行政處分自以其他適當方法通知或使其知悉時起，依送
    達、通知或使知悉之內容對其發生效力」，前揭違反道路交
    通管理事件統一裁罰基準及處理細則第5 條既有如上所述之
    明文規定，且交通裁罰事件中相關行政機關所為之行政行為
    ，並非屬行政程序法第3 條第1 項、第2 項所列舉之得排除
    行政程序法適用之行政機關或行政行為，而交通違規之舉發
    在性質上復屬公法上有相對人之書面意思通知，故自應適用
    行政程序送達之規定，以書面之舉發通知依行政程序之規定
    合法送達於受通知人時，始完成舉發程序而發生效力。又按
    送達，於應受送達人之住居所、事務所或營業所為之；於應
    送達處所不獲會晤應受送達人時，得將文書付與有辨別事理
    能力之同居人、受僱人或應送達處所之接收郵件人員，行政
    程序法第72條第1 項前段、第73條第1 項分別定有明文；惟
    送達，不能依前二條規定為之者，依同法第74條規定，得將
    文書寄存送達地之地方自治或警察機關，並作送達通知書兩
    份，一份黏貼於應受送達人住居所、事務所、營業所或其就
    業處所門首，另一份交由鄰居轉交或置於該送達處所信箱或
    其他適當位置，以為送達；前項情形，由郵政機關為送達者
    ，得將文書寄存於送達地之郵政機關，寄存機關自收受寄存
    文書之日起，應保存3 個月；當事人應為送達之處所不明者
    ，行政機關始得依聲請或職權為公示送達，同法第78條第1
    項第1 款及第2 項亦定有明文。又觀行政程序法第78條規定
    ：「對當事人之送達，有下列各款情形之一者，行政機關得
    依申請，准為公示送達：1.應為送達之處所不明者。……。
    （第1 項）有前項所列各款之情形而無人為公示送達之申請
    者，行政機關為避免行政程序遲延，認為有必要時，得依職
    權命令為公示送達。（第2 項）當事人變更其送達之處所而
    不向行政機關陳明，致有第1 項之情形者，行政機關得依職
    權命為公示送達。（第3 項）」上開第1 項第1 款所稱「應
    為送達之處所不明者」，係指應受送達人之住居所、營業所
    、事務所或其他應為送達之處所全部不明，不能以其他方法
    為送達者而言；如其中一項已明，或當事人之住居所並未遷
    移，僅因其出國考察，現居於何處不明，或因通緝在逃，暫
    時匿避何處不明，尚不得謂為應為送達處所不明。應受送達
    人之戶籍所在地僅係作為應受送達處所之參考，如逕向該戶
    籍地送達，但仍不知去向或以遷離，應再向戶政機關查明。
    至於受送達人或其同居人、受雇人、接受郵件之人拒收文書
    ，均非屬上開條文第1 項各款所定公示送達原因，自不得為
    公示送達。
四、經查：
（一）異議人所有車號7C-5713號自用小客車，於前揭時間、地
      點，因「限速60公里、經測速時速81公里、超速21公里（
      20公里以上未滿40公里）」違規，經雲林縣警察局交通隊
      ，依違反道路交通管理處罰條例第40條逕行舉發一情，為
      異議人所不否認，復有雲林縣警察局雲警交字第KK000000
      0 號舉發違反道路交通管理事件通知單及採證照片各1 張
      在卷可稽，固堪認定。
（二）惟查，本件交通違規案件為逕行舉發案件，異議人登記之
      車籍地址（同為戶籍地址）為「臺中市○○區○○路419
      號4 樓」，自97年7 月17日遷入迄今並未變更，有公路監
      理電子閘門之車號查詢汽車車籍及內政部戶役政資料電子
      閘門系統之個人基本資料查詢結果各1 份在卷可稽，且原
      處分機關99年7 月9 日中監違字第裁60-KK0000000號裁決
      書，亦係送達該址，並由異議人於同年月16日親自收受，
      故異議人並無住居所不明之情形。又舉發機關即雲林縣警
      察局既係委由郵政機關，依上開地址送達雲警交字第KK00
      00000 號舉發違反道路交通管理事件通知單，若因未會晤
      異議人本人，亦無受領文書之同居人、受雇人或應送達處
      所接收郵件人員，即應將該舉發違反道路交通管理事件通
      知單寄存在送達地之地方自治或警察機關、郵政機關，並
      作送達通知書2 份，1 份黏貼於異議人事務所門首，另1
      份交由鄰居轉交或置於該送達處所信箱或其他適當位置，
      以為送達，即可發生之送達效力。雖郵務人員係以「遷移
      不明」為由，退回上開舉發違反道路交通管理事件通知單
      ，有雲林縣警察局郵退公文封在卷可稽，但舉發機關未經
      查明異議人地址是否確有變更，即逕於99年3 月10日，以
      雲警交字第09913004801 號函為公示送達程序，有該局99
      年3月10日雲警交字第09913004801號函及舉發違反道路交
      通事件通知單公示送達移送清冊在卷可稽，依上開說明，
      其送達程序於法即有未合，自不生合法送達之效力。
（三）由上所述，可知上開舉發通知單在異議人並無住居所不明
      之情況下，以「遷移不明」退回雲林縣警察局交通隊，未
      以寄存送達方式通知異議人於法不合，則其嗣據以公示送
      達亦於法有違，故本件舉發即未合法完成，而交通違規事
      件得據以裁罰者，必以該違規事件業經依限期完成舉發為
      前提，於逕行舉發，猶須將通知單送達於違規人，舉發始
      生效力。茲本件既非當場舉發，且舉發違規通知單並未合
      法送達於異議人，從而，該舉發既未合法送達異議人，裁
      決機關要無得再據此一舉發加以裁罰之餘地。是異議人既
      未曾依上開任一送達方式合法收受舉發通知單，則異議人
      即無從知悉舉發通知單上所記載之應到案日期，故難認其
      係故意不依限到案，從而原處分機關依道路交通管理處罰
      條例第40條規定，逕行裁處異議人罰鍰2,300 元，即難認
      為有當，應認異議人之異議為有理由，而由本院將原處分
      撤銷。
（四）至道路交通案件處理辦法第20條固規定：「交通法庭認為
      聲明異議有理由或聲明異議雖無理由而原處分不當或違法
      者，應以裁定將原處分經聲明異議之部分撤銷，並自為裁
      定」；然此所稱「並自為裁定」，係指在受罰主體、行為
      違規之整體事實及裁罰程序均屬明確無瑕而言，倘原處分
      機關之裁罰，於程序上業存有如前述之瑕疵，法院亦無從
      逕代原處分機關為符合法定程序之裁罰，則原處分雖有程
      序違法之處，但法院除裁定撤銷原處分，使原處分機關得
      另為妥適之處理外，尚難逕行自為裁定。綜上，本件異議
      人所指未合法收受舉發通知單乙節，應屬可採，並應由原
      舉發機關及原處分機關另為適法之處置，附此敘明。
五、綜上所述，本件原舉發機關送達之程序既不合法，則原處分
    機關逕予裁決，即失所附麗，程序上即不適法，原處分應予
    撤銷，並由原舉發機關重新為合法送達後，再由原處分機關
    依法裁決，以為適法。
據上論斷，應依道路交通管理處罰條例第87條第2 項、道路交通
案件處理辦法第20條前段，裁定如主文。
中    華    民    國    99    年    8     月    17    日
                        交通法庭  法  官  莊秋燕
以上正本證明與原本無異。
如不服本裁定應於送達後5日內向本院提出抗告狀。
                                  書記官  楊賀傑
中    華    民    國    99    年    8     月    17    日

司法院資訊處製作；財團法人民間司法改革基金會備份。
